【裁判字號】    97,消債更,372
【裁判日期】    971212
【裁判案由】    聲請更生程序
【裁判全文】
臺灣高雄地方法院民事裁定           97年度消債更字第372號
聲  請  人  甲○○
上列當事人因消費者債務清理事件聲請更生，本院裁定如下：
    主  文
聲請駁回。
聲請費用由聲請人負擔。
    理  由
一、聲請意旨略以：聲請人有不能清償債務情事，前已於消費者
    債務清理條例施行前，與各債權銀行就無擔保債務成立協商
    清償方案，約定自民國95年9 月起，每月償還新臺幣（下同
    ）19,173元，共計分120期清償，惟聲請人每月僅有收入為
    45,000元，每月扣除自身生活費外，尚須負擔幼齡兒子之扶
    養費9,000 元、房屋貸款10,000元及其他生活必要支出等費
    用，而其妻亦因經濟壓力業已於96年5 月23日自殺而死亡，
    是以僅能由聲請人一人獨立負擔，實已經無法負荷，故無力
    繼續履行原協商條件，顯因非可歸責於己之事由致履行有重
    大困難，且其無擔保或無優先權之債務總額未逾1,200 萬元
    ，復未經法院裁定開始清算程序或宣告破產，爰聲請更生云
    云。
二、按債務人與金融機構協商成立者，不得聲請更生或清算，但
    因不可歸責於己之事由，致履行顯有重大困難者，不在此限
    ；本條例施行前，債務人依金融主管機關協調成立之中華民
    國銀行公會會員辦理消費金融案件無擔保債務協商機制與金
    融機構成立之協商，準用前項之規定，消費者債務清理條例
    第151 條第5 項、第6 項分別定有明文。是債務清償方案成
    立後，應由債務人按其條件履行，除因事後發生情事變更，
    在清償期間內之收入或收益減少，或支付之費用增加，致該
    方案履行困難甚或履行不能，而有不可歸責於己之事由，始
    能准許債務人聲請更生或清算，以避免債務人任意毀諾已成
    立之協商，濫用更生或清算之裁判上債務清理程序。蓋以債
    務清償方案係經當事人行使程序選擇權所為之債務清理契約
    ，債務人應受該成立之協議所拘束。債務人既已與金融機構
    協商成立，如認該協商方案履行有其他不適當情形，自仍應
    再循協商途徑謀求解決。
三、經查：
(一)、聲請人於95年8月28日依「中華民國銀行公會會員辦理消費
    金融案件無擔保協商機制」與各債權銀行協商成立，當時其
    積欠銀行之總債務為2,300,760 元，每月應繳金額19,173元
    ，共計分120 期清償，惟聲請人業於96年7 月間即毀諾、未
    依協議還款，此有台新國際商業銀行民事陳報狀、協議書等
    資料附卷可參，合先敘明。
(二)、本件聲請人雖陳稱：其妻亦因經濟壓力業已於96年5 月23日
    自殺而死亡，由伊獨立負擔其子黃凱揚之扶養費9,000 元、
    房屋貸款10,000元及其他必要之生活費，每月尚須依協商條
    件清償，實已超越伊清償能力，顯有不可歸責於己之事由致
    不能依協商條件還款云云。經查：聲請人之妻馮六妹於96年
    5 月23日因四肢多處擦傷、肋骨骨折及骨盆變形致死等情，
    有卷附之診斷證明書、個人基本資料查詢結果足憑。因之，
    顯見聲請人所陳因其妻死亡之故，致需獨立負擔生活經濟之
    情，尚屬非虛，應可信採。次查，聲請人於95年8 月28日債
    務協商成立時，係任職於三芳化學工業股份有限公司，每月
    平均薪資為43,128元（95年度總收入扣除所得稅：517,547
    元），於96年7 月間毀諾時，仍任職於該公司，平均每月薪
    資則提高至46,210元（96年度總收入扣除所得稅：554,527
    元），此有卷附聲請人財政部高雄市國稅局95年度、96年
    度綜合所得稅各類所得資料清單等資料在卷可稽，而可認定
    。是以，顯見聲請人雖因其妻死亡無法再分擔聲請人之生活
    經濟支出等費用，然聲請人此際之每月平均薪資亦較協商成
    立之際為高。因之，得否僅憑聲請人之妻於協商成立後死亡
    一節，遽認聲請人未依協商條件還款而毀諾之情，具有不可
    歸責於己之事由，實屬有疑；況且，縱認聲請人因其妻死亡
    ，而確有加重生活負擔之情，惟聲請人主張其每月須支出餐
    費、水電費、交通費、醫療費、壽險保險費、扶養費及其他
    雜支共計2,7000元，並提出統一發票、電信費帳單及保險費
    單據等件為證，姑且不論聲請人並未提出全部開銷憑證為證
    ，聲請人既已負債百萬元以上而謂不能清償，其本須以較低
    之標準生活而節忖開銷用以償債始符誠信，自不得以無負債
    人員之一般生活標準以上而同為要求，經參酌內政部台灣省
    低收入戶最低生活費每人每月9, 829元之標準，聲請人自身
    每月開銷應以9, 829元為合理支出，扶養其子黃凱揚之費用
    亦應以9, 829元為計。則以聲請人於毀諾時之每月平均收入
    46,210元，扣除聲請人經本院認定之每月開銷9, 829元、扶
    養其子之費用9, 829元及勞健保費用700 元，再扣除協商成
    立時每月應繳金額19,173元，聲請人每月尚餘6,679 元可資
    運用，足見聲請人尚乏聲請更生所應具備之難以履行還款條
    件困難之情。
(三)、至聲請人雖另以每月尚須支出以其胞妹黃秋鑾名義登記、實
    際為聲請人所購買、居住使用之房屋貸款10,000元（門牌號
    碼高雄縣大社鄉○○村○○路8 之7 號3 樓）為由，據以主
    張於扣除該房貸支出後，顯難以履行協商條件，並提出繳款
    證明、上揭不動產登記謄本等件為證。然查，觀之卷附聲請
    人所提出上揭建物及其坐落土地登記謄本之他項權利欄所載
    ，固可認定該等不動產係經聲請人以其名義向臺灣土地銀行
    股份有限公司申請貸款之事實，然該建物既係登記於聲請人
    胞妹黃秋鑾之名下，且聲請人復未能提出信託或借名登記之
    相關證明，則該不動產是否確由聲請人所購置，已非無疑，
    ，況且，縱聲請人果有購置房屋、清償貸款之實，然其既將
    房屋登記於他人名下，則無異係將財產出脫予家屬，將債務
    統歸於己身，嗣後再以更生為手段圖謀債務折扣清償之利益
    ，亦難符事理之平。因之，聲請人以每月尚須支出房貸為由
    ，主張有難以履行協商條件之情，顯不可採。
(四)、綜上所述，本院認本件更生之聲請，因聲請人未能釋明有不
    可歸責於己之事由，以致履行協商成立之還款協議，顯有重
    大困難，且並非毫無清償能力，是其聲請為不合法，自應由
    本院裁定駁回。
四、依消費者債務清理條例第11條第1 項、第8 條前段，裁定如
    主文。
中    華    民    國    97    年    12    月    12    日
                     民  事  庭法      官  鄭子文
上為正本係照原本作成
如不服本裁定，應於裁定送達後10日內，以書狀向本院提出抗告
，並繳納抗告費新臺幣1千元
中    華    民    國    97    年    12    月    12    日
                               書  記  官  徐麗紅


司法院資訊處製作；財團法人民間司法改革基金會備份。
